【裁判字號】    89,台上,722
【裁判日期】    890330
【裁判案由】    損害賠償
【裁判全文】
最高法院民事判決                                八十九年度台上字第七二二號
    上  訴  人  甲○○
    法定代理人  汪慶武
    訴訟代理人  古清華律師
    被 上訴 人  楊榮強即永和振興醫院
    訴訟代理人  葛仁剛律師
右當事人間請求損害賠償事件，上訴人對於中華民國八十七年十二月三十日台灣高等
法院第二審判決（八十七年度上字第一二○九號），提起上訴，本院判決如左：
    主  文
原判決廢棄，發回台灣高等法院。
    理  由
本件上訴人主張：伊於民國八十四年六月十六日下午三時十五分許發生車禍，被送往
被上訴人醫院醫治，被上訴人之受僱人楊聯勝為當日急診室值班醫生，明香舒為急診
室護士，彼等二人於當日下午四時二十分已知悉伊處於病危狀態，如不立即進行開刀
手術，將有死亡危險，楊聯勝卻不為適當之醫治行為且隱瞞病危病情，明香舒亦未將
伊病危之情形告知，逕將伊推入病房。被上訴人之特約醫師孫明傑於下午四時三十分
接獲被上訴人之通知，卻遲至下午六時三十分始到院；彼等三人因疏忽任由伊病況惡
化，致遲誤轉院、開刀時間，造成伊呈無意識狀態，無法自理生活，依民法第一百八
十八條第一項前段規定，被上訴人應與其受僱人楊聯勝、明香舒、孫明傑等人負連帶
賠償責任等情，爰依侵權行為法律關係，求為命被上訴人賠償新台幣（下同）五百七
十三萬一千八百七十四元，並加付法定遲延利息之判決。
被上訴人則以：上訴人之急診經過均由楊聯勝醫師按急診作業程序進行，而主治醫師
孫明傑趕至醫院後亦就上訴人病情向家屬作明確分析，惟家屬考慮後表明欲轉往國立
臺灣大學醫學院附設醫院（下稱臺大醫院）治療；另護士明香舒係依楊聯勝醫師之作
業開立「病危通知」，並立即與病人家屬解釋說明，俟上訴人之法定代理人汪慶武趕
至醫院後再請其簽名；所有作業程序並無疏失等語，資為抗辯。
原審維持第一審所為上訴人敗訴之判決，駁回其上訴，無非以：上訴人於八十四年六
月十六日下午三時四十分，因車禍頭部受傷被送至被上訴人醫院急診室救治，於四時
三十分進行電腦斷層掃描後，將上訴人送往病房等候，俟被上訴人之特約醫師孫明傑
趕至醫院，審視上訴人之電腦斷層掃描結果報告後，對上訴人家屬說明病情，上訴人
家屬經思慮結果於同日下午七時三十分許將上訴人轉院至臺大醫院進行手術後，上訴
人呈無意識狀態，無法自理生活，須賴他人長期照顧等情，為兩造所不爭，自堪信為
真實。上訴人主張被上訴人之受僱人楊聯勝、明香舒、孫明傑等人對上訴人之醫療行
為有過失責任，為被上訴人所否認。經查護士明香舒係依急診室醫師楊聯勝指示發出
病危通知，先由楊聯勝向家屬說明後，再由其說明並請家屬簽署病危通知，是上訴人
主張明香舒隱瞞上訴人已「病危」之情形，任由上訴人病況惡化，以致遲誤開刀時間
造成上訴人無意識狀態，即無足取。楊聯勝則於八十四年六月十六日下午三時四十分
許受理上訴人之急診後，即安排上訴人作胸部、腹部、頭部Ｘ光照射及腦部電腦斷層
檢查，並施予藥劑，有病歷表記載為憑，而上訴人所舉證人傅文忠、莊雅惠並未始終
在場，其等所為不利於楊聯勝之證詞，不足採信，應認楊聯勝已盡其正當治療義務。
又被上訴人特約之神經外科專科醫師孫明傑係於接獲被上訴人通知有車禍患者時，即
指示醫院先做掃描，並於五時許自台北市○○路○段開車前往被上訴人醫院，約六時
抵達後，檢查病人、判讀電腦斷層攝影檢查結果，告知病人家屬病情，建議開刀較好
，病人家屬決定轉院等情，為兩造所不爭，孫明傑處理上訴人之情況，經行政院衛生
署醫事審議委員會（下稱醫事審議委員會）鑑定為合理，並無延誤，有該鑑定書可稽
，應認孫明傑對於上訴人所為之診療並無過失可言，且依醫事審議委員會鑑定結果所
示，縱使孫明傑、楊聯勝、明香舒立刻對上訴人施行手術摘除血腫，上訴人仍有可能
成為植物人，亦難認其有因果關係。此外並無其他證據足以證明被上訴人之受僱人孫
明傑、楊聯勝、明香舒等人之行為與上訴人之損害間有因果關係，上訴人依據民法第
一百八十八條第一項規定，訴請被上訴人對於孫明傑、楊聯勝、明香舒等人之行為負
僱用人賠償損害之責任，尚非有理，為其判斷基礎。
查依卷附八十六年九月二十日行政院衛生署衛署醫字第八六○五五三七○號醫事審議
委員會鑑定書，「提供鑑定意見欄」一、二及「鑑定意見欄一」所載：「……關於上
述血腫之治療，醫師曾建議病患及其家屬需要立即施行開顱手術摘除血腫，但為家屬
所拒。……如果病患能在永和振興醫院接受手術摘除血腫，或可避免血腫變大所導致
之嚴重後遺症。……在轉院途中，病況惡化。」（見第一審卷，第一○九、一一○頁
）。準此，以上訴人轉院前之情形觀之，似以遵照醫師建議，留在被上訴人醫院立即
進行開顱摘除血腫手術，為適當之醫療方法，俾免病情之惡化。果爾？被上訴人之受
僱人神經外科專科醫師孫明傑於抵達醫院，判讀電腦斷層掃描結果報告後，給予病人
及其家屬之說明及建議，乃為關鍵之所在。然查孫明傑於原審證稱：「……，我到病
房去檢查病人的病情，看完片子，因當時病人家屬不在，六點一刻病人家屬到，我才
告訴他腦部有出血，開刀也好，不開刀也好，但開刀比較好，因病情在變化，因在急
診室意識還清楚，但在病房卻有點錯亂了，我說了幾分鐘，他們也猶慮了幾分鐘，就
說要轉院」云云（見原審卷，第四六頁），似與鑑定書所載「醫師曾建議需要立即施
行手術」之情形，似有不符，究竟孫明傑醫師是否已盡專門職業人員所應盡之義務，
攸關被上訴人應否負損害賠償責任、上訴人本件之請求有無理由，自有進一步審認之
必要，原審未遑詳查，遽為上訴人不利之判決，已嫌速斷。又被上訴人受僱人楊聯勝
、孫明傑之行為與上訴人呈無意識狀態，其間有無因果關係，亟待澄清。原審疏未調
查明晰，率為上訴人敗訴之判決，亦欠允洽。本件事實既未臻明瞭，本院自無從為法
律上之判斷。上訴論旨，指摘原判決不當，求予廢棄，非無理由。
據上論結，本件上訴為有理由。依民事訴訟法第四百七十七條第一項、第四百七十八
條第一項，判決如主文。
中      華      民      國    八十九    年      三      月     三十     日
                              最高法院民事第六庭
                                  審判長法官  朱  錦  娟
                                        法官  蘇  達  志
                                        法官  顏  南  全
                                        法官  陳  碧  玉
                                        法官  劉  延  村
      右正本證明與原本無異
                                              書  記  官
中      華      民      國    八十九    年      四      月     十一     日


司法院資訊處製作；財團法人民間司法改革基金會備份。
